臺灣臺北地方法院民事判決
110年度重訴字第796號
原      告  潘麗芳  
            林秀齡  
            蔣湧濤  
            許雪霞  
共      同
訴訟代理人  張麗玉律師
被      告  聯上開發股份有限公司

法定代理人  蘇永義  
訴訟代理人  張睿文律師
上列當事人間請求返還不當得利等事件，本院於民國111年8月30
日言詞辯論終結，判決如下：
    主  文
被告應給付原告潘麗芳新台幣肆佰陸拾陸萬肆仟參佰柒拾玖元
  ，及自民國一百一十年九月二十八日起至清償日止，按週年利
  率百分之五計算之利息。
被告應給付原告林秀齡新台幣肆佰捌拾壹萬零伍佰柒拾元，及
  自民國一百一十年九月二十八日起至清償日止，按週年利率百
  分之五計算之利息。
被告應給付原告蔣湧濤新台幣肆佰參拾柒萬貳仟肆佰伍拾參元
  ，及自民國一百一十年九月二十八日起至清償日止，按週年利
  率百分之五計算之利息。
被告應給付原告許雪霞新台幣陸拾陸萬伍仟壹佰伍拾捌元，及
  自民國一百一十年九月二十八日起至清償日止，按週年利率百
  分之五計算之利息。
原告其餘之訴駁回。
訴訟費用由被告負擔百分之九十一，餘由原告潘麗芳負擔百分
  之三，原告林秀齡、蔣湧濤負擔百分之二點五，原告許雪霞負
  擔百分之三點五。
本判決第一項於原告以新台幣壹佰伍拾伍萬元為被告供擔保後
  ，得假執行；但被告如以新台幣肆佰陸拾陸萬肆仟參佰柒拾玖
  元為原告預供擔保，得免為假執行。
本判決第二項於原告以新台幣壹佰陸拾萬元為被告供擔保後，
  得假執行；但被告如以新台幣肆佰捌拾壹萬零伍佰柒拾元為原
  告預供擔保，得免為假執行。
本判決第三項於原告以新台幣壹佰肆拾伍萬元為被告供擔保後
  ，得假執行；但被告如以新台幣肆佰參拾柒萬貳仟肆佰伍拾參
  元為原告預供擔保，得免為假執行。
本判決第四項於原告以新台幣貳拾貳萬元為被告供擔保後，得
  假執行；但被告如以新台幣陸拾陸萬伍仟壹佰伍拾捌元為原告
  預供擔保，得免為假執行。
原告其餘假執行之聲請駁回。 
    事實及理由
一、原告主張：
　㈠原告潘麗芳、林秀齡、蔣湧濤、許雪霞分別與被告簽訂合作
    興建房屋契約書（下稱系爭契約），各自提供所有坐落台北
    市○○區○○段○○段00地號土地（下稱系爭土地）權利範圍予被
    告興建房屋。依系爭契約第2條第1項、第2項約定，原告同
    意所提供土地由被告按法規規劃興建大樓，雙方分配原則為
    ：⒈依本基地（321.85坪）所申得容積（獎勵容積），所得
    之新屋面積（含主建物、附屬建物及公共設施），原告潘麗
    芳、林秀齡、蔣湧濤分得總新屋面積之62%的2.41%、原告許
    雪霞分得總新屋面積之62%的2.4%，且分別分配於9層、10層
    、3層如附表2所示，地下室車位原告分得1位。原告分得新
    屋若有規劃花台、雨遮等，其面積不含於分配比例。原告分
    得新屋面積之室內面積不得少於原室內面積90%。⒉原告分得
    之新屋由被告妥為規劃設計，找補坪數，應避免過高，如不
    得已需找補，則雙方同意按被告第一次公開銷售底價之九五
    折計算或分屋協議時另定實際找補價格，互相找補。是雙方
    係採合建分屋方式依上開約定比例分配房屋及找補，並非採
    權利變換方式分配房屋計算找補。
　㈡又該合建案除原告4人提供之系爭土地外，被告另將同小段38
    地號土地（下稱38地號土地）合併與系爭土地一起辦理都市
    更新，故關於原告依約應分得之新屋面積，應以系爭土地容
    積貢獻比78.24%計算（計算式：系爭土地允建容積6,254÷系
    爭土地及38地號土地總允建容積7,993.39＝78.24%，計算詳
    如附表1所示）。系爭合建案總分得新屋面積為13,033.33平
    方公尺，故系爭土地更新後總分得房屋面積為10,197平方公
    尺（13,033.33×78.24%＝10,197）。據此計算原告應分得新
    屋之面積、被告應找補之金額如附表2所示，依照系爭契約
    第2條第2項約定，每坪單價應按被告第一次公開銷售底價之
    九五折計算找補，因被告未提出上開底價，爰依被告找補明
    細所載各該9樓、10樓、3樓之每坪單價97.29萬元、96.79萬
    元、98.3萬元、88.82萬元之九五折即924,255元、919,505
    元、933,850元、843,790元計算。又被告先前與原告結算，
    誤用權利變換分配房屋方式，向原告潘麗芳、林秀齡、蔣湧
    濤分別收取找補金額1,926,908元、1,911,992元、1,611,47
    4元，及被告僅給付原告許雪霞1,924,783元，不足184,692
    元。
  ㈢另兩造於系爭契約第11條第4項約定：「雙方同意互換之房地
    ，依有關稅法規定互開憑證予他方，其所發生之稅金，依納
    稅義務人各自負擔。」是房地互易稅之營業稅應由銷售貨物
    勞務之營業人即被告為納稅義務人。退步言之，縱認兩造契
    約未特別約定何人負擔營業稅，被告用以交換原告所有土地
    之房屋價款應納營業稅，已包含於原告提供之土地價值內，
    原告無需再另行支付，而應由被告繳納，故被告以房地互易
    稅為由，向原告4人分別收取473,046元、471,085元、473,0
    46元、470,466元，屬無法律上原因而受有利益，應予返還
    。另兩造已約定免納土地增值稅、契稅，退步言之，依系爭
    契約第10條第2項約定，被告應於結構體完成2週內通知原告
    依當時土地公告現值辦理過戶，然被告未通知原告辦理，自
    系爭房屋工程結構體完成2週時迄110年被告辦理土地移轉登
    記時，因土地公告現值調漲所增加土地增值稅，係可歸責於
    被告所生，不應由原告負擔。因此，被告向原告4人分別收
    取如附表3所示之土地增值稅、契稅，均無法律上原因而受
    有利益。爰依系爭契約第2條第1項、第2項、第11條第1項、
    第2項、第4項、民法第179條規定，請求被告分別返還原告4
    人5,159,675元、5,031,837元、4,587,260元、1,211,656元
    。
  ㈣原告林秀齡售屋與被告依約應補貼款項係屬二事，被告所為
    抵銷抗辯無理由。退步言之，被告迄未提出其第一次公開銷
    售底價資料，若依被告自行計算原告林秀齡每坪金額96.79
    萬元，較原告林秀齡出售選定房屋每坪單價90.8萬元更高，
    並無可抵銷之債權等語。
　㈤並聲明：⒈被告應給付原告潘麗芳5,159,675元，及自起訴狀
    繕本送達翌日起至清償日止，按週年利率5%計算之利息。⒉
    被告應給付原告林秀齡5,031,837元，及自起訴狀繕本送達
    翌日起至清償日止，按週年利率5%計算之利息。⒊被告應給
    付原告蔣湧濤4,587,260元，及自起訴狀繕本送達翌日起至
    清償日止，按週年利率5%計算之利息。⒋被告應給付原告許
    雪霞1,211,656元，及自起訴狀繕本送達翌日起至清償日止
    ，按週年利率5%計算之利息。⒌願供擔保請准宣告假執行。
二、被告答辯略以：
　㈠原告為原鳳凰華廈之區分所有權人，系爭土地上原有之鳳凰
    華廈於70年4月24日獲發建造執照，其地上2至7樓為集合住
    宅，1樓有2戶，地下1樓為防空避難室兼店鋪、停車場，有A
    店鋪88.76平方公尺、B店鋪65.91平方公尺，共154.67平方
    公尺，均有室內專用樓梯通往1樓店鋪，均附屬於1樓之所有
    權。訴外人黃玉蟬為1樓店鋪之所有權人，其不同意依都市
    更新重建，依簽約當時之都市更新條例第25條之1第1項規定
    （即現行第44條第1項規定），其分配依台北市政府所核定
    之權利變換方式辦理，與同意戶係依協議合建方式辦理不同
    。又鳳凰華廈原建築容積4,257.95平方公尺扣除系爭土地產
    生之法定容積2,297.97平方公尺，為原建築容積實際重建之
    面積（通稱：原容大於法容），即地上層1,959.98平方公尺
    （計算式：4,257.95－2,297.97＝1,959.98），地下層154.67
    平方公尺。關於兩造間系爭契約容積之約定，詳述如下：
　　⒈依系爭契約第1條約定，系爭土地地主即原告係以土地權利
      範圍與被告協議合建，並非以舊建物與被告合建，依系爭
      契約第2條第1項第1款約定，系爭土地321.85坪所申得獎
      勵容積，所得之新屋面積（含主建物、附屬建物及公共設
      施），原告潘麗芳、林秀齡、蔣湧濤分得總新屋面積之62
      %的2.41%，原告許雪霞分得總新屋面積之62%的2.4%。系
      爭契約所指本基地所申得之容積（含獎勵容積），僅指系
      爭土地之土地法定容積及其衍生之獎勵容積，並未及於舊
      建物之原建築容積及所衍生之獎勵容積，自未包含原鳳凰
      大廈地下室店鋪建物所有權人之原建築容積及所衍生之獎
      勵容積，被告就「原建築容積」及所衍生之獎勵容積係依
      照合建分配比（地主分配62%、建商分配38%）與各舊建物
      所有人辦理分配，並未將「原建築容積」及所衍生之獎勵
      容積併入土地法定容積及衍生之獎勵容積，依各地主之本
      基地占比辦理分配，故被告依約不需將原建築容積及衍生
      之獎勵容積，併入土地法定容積及衍生之獎勵容積分配。
　　⒉又鳳凰華廈因屬台北市實施容積管制前已興建完成合法建
      築物，每一戶建物所有權人，均因原建築容積高於法定容
      積，而取得超過法定容積之額外容積1,064.49平方公尺，
      該原建築容積並衍生出獎勵容積30%，是地上層獎勵容積
      為1,277.39平方公尺（計算式：4,257.95×0.3＝1,277.39
      ），地下層獎勵容積為46.4平方公尺（計算式：154.67×0
      .3＝46.4）。因主管機關台北市政府都市發展局核示爾後
      申請建照時地下層容積不得配置於地面以上樓層，故地下
      層原建築容積154.67平方公尺及獎勵容積46.4平方公尺，
      合計私有容積201.07平方公尺仍應歸屬於原地下室店鋪所
      有權人。惟因地下層原所有權人即訴外人黃玉蟬放棄選配
      1樓及地下1樓之店鋪，致該部分由被告分配，原告並不因
      此取得分配該地下1樓容積之權利。被告依據台北市土地
      使用分區管制自治條例第86條之1、建築技術規則建築設
      計施工編第162條第1項第2款、內政部94年05月18日台內
      營字第0940083309號函釋，為避免地下室超過該基地容積
      10%，將倒扣地面以上之容積，就系爭建案地下室之設計
      ，採最適規模原則，開挖至地下5層，設置汽車、機車位
      、私有儲藏室，總計使用197.37平方公尺，剩下3.7平方
      公尺則放棄。故被告僅就私有儲藏室57.72平方公尺使用
      地下層容積，其餘部分並未使用，是並無地下層容積可供
      分配，原告主張有地下層容積201.07平方公尺云云，並非
      有理。
　　⒊系爭土地法定容積為2,297.97平方公尺、38地號土地法定
      容積為1,415.25平方公尺，以總法定容積計算獎勵值共計
      109.85%。而本案銷售面積（不含雨遮）為13,033.33平方
      公尺、使用基地面積為1,650.32平方公尺、法定容積率為
      225%、全案核定容積數值為109.85%，銷坪係數為1.67（
      計算式：13,033.33÷[1,650.32×225%×〈1＋109.85%〉]＝1.67
      ）。各原告應分配新屋坪數計算式為：原告提供土地面積
      ×容積率2.25×〈基準容積100%＋系爭土地法定容積計算獎勵
      值163.4%〉×銷坪係數1.67×房屋分配比例×0.3025，是原告
      4人應分得面積依序為45.76坪、45.76坪、45.76坪、45.5
      7坪，詳如附表5所示。縱認地下室店鋪原建築容積及其獎
      勵容積共201.07平方公尺應納入分配，但依系爭契約約定
      ，應依舊建物總登記面積占比分配，原告誤將全部容積依
      本基地占比分配，並非正確。
　　⒋又依合建行業慣例，原屋改建之原區分所有權人應依原屋
      原地點、原位置、原樓層、原面積分配，再被告之銷售底
      價為平均單價108萬元，再依各樓層高度、面向調整每坪
      售價，代銷公司亦會再視新屋坐向、賣相佳之特定戶微調
      底價，因原告潘麗芳、林秀齡、蔣湧濤分別為原鳳凰華廈
      C-3F戶、C-2F戶、C-6F戶，因該位置成為新屋中庭，並無
      相應戶型，故設定原樓層臨天母北路B2戶型為應分配房屋
      ，原告許雪霞之原鳳凰華廈B-3F戶，依B棟所有權人在選
      屋時與被告之協議，以新屋當層（Bl＋B2）/2之平均單價
      計算應分配房屋單價。是原告應分配房屋、單價，與渠等
      實際選定房屋、單價比較後，被告遂依系爭契約第2條第2
      項找補原則，向原告潘麗芳、林秀齡、蔣湧濤收取其選定
      新屋與原應分配標的之差價，其性質相當於買賣價金，另
      給付原告許雪霞價差1,924,783元，計算式詳如附表5所示
      。
　㈡依系爭契約第11條第4項約定，雙方同意互換之房地，依有關
    稅法規定互開憑證予他方，其所發生之稅金，依納稅義務人
    各自負擔，雖未具體言明何種稅負之納稅義務人為何人，然
    依大法官釋字第688號解釋，及財政部75年10月1日台財稅第
    0000000號、84年5月24日台財稅第000000000號函釋可知，
    關於合建分屋之鎖售額，係由被告開立統一發票，為國稅局
    代徵及代繳營業稅，實際上應由消費者之原告負擔。
　㈢系爭契約第11條第1項、第2項所載免稅優惠提醒，係被告人
    員對稅捐減免規定認知錯誤所致，惟該條款載為「得享」，
    對雙方法律關係應不致發生影響。兩造簽約時之都市更新條
    例第46條第3款規定：「依權利變換取得之土地及建築物於
    更新後第1次移轉時減徵土地增值稅及契稅百分之40」，僅
    限於適用權利變換方式參加都市更新計畫之不同意戶，原告
    均為合建同意戶，並無該條規定之適用，不能取得租稅優惠
    。退步言之，原告林秀齡已以4,443萬元售出其選定之天母
    北路00號0樓之0房地，高於公開銷售底價43,142,600元，即
    因系爭契約而受有利益1,287,400元，依損益相抵原則，請
    求抵銷等語。並聲明：原告之訴及假執行之聲請均駁回。如
    受不利之判決，願供擔保請准宣告免為假執行。
三、兩造不爭執之事項：
　㈠原告潘麗芳、林秀齡、蔣湧濤、許雪霞分別與被告簽訂系爭
    契約（見卷一第59-79頁、第183-203頁、第255-275頁、第3
    31-349頁）。
　㈡原告實際受分配房屋如附表2所示之「原告分得房屋」、「原
    告實際分得面積（不含雨遮）」欄所載。
　㈢被告前向原告潘麗芳、林秀齡、蔣湧濤分別收取找補金額1,9
    26,908元、1,911,992元、1,611,474元，並給付原告許雪霞
    補貼1,924,783元。
　㈣系爭土地法定容積為2,297.97平方公尺，38地號土地法定容
    積1,415.25平方公尺，系爭土地及38地號土地合計法定容積
    共計3,713.22平方公尺。
四、本件之爭點為：㈠兩造依系爭契約應互找補金額為何？㈡依約
    房地互易稅、土地增值稅、契稅應由何人負擔？原告依不當
    得利請求返還，有無理由？㈢被告就原告林秀齡出售房屋受
    有利益1,287,400元，依損益相抵原則，為抵銷之抗辯，是
    否可採？茲分別論述如下：
　㈠兩造應找補之金額為何？
　⒈兩造關於系爭建案容積之計算，差異在於原告主張系爭土地
    之原容高於法容之面積為2,114.65平方公尺（包括地下層15
    4.67平方公尺），被告則主張系爭土地之原容高於法容之面
    積為1,959.98平方公尺（2,114.65－157.67＝1,959.98），原
    告主張另應加計地下層容積樓地板面積之獎勵容積46.4平方
    公尺，共計獎勵容積為6,254平方公尺。被告抗辯地下層容
    積不應計算在內之理由為系爭契約第1條第1項第1款約定係
    以系爭土地所申得之容積即法定容積及其衍生之獎勵容積，
    而不包括原建築容積及所衍生之獎勵容積云云。惟依被告所
    提出之附表4計算容積獎勵值表，包括因房屋產生之原容大
    於法容及海砂獎勵，即屬於原建築容積及所衍生之獎勵容積
    ，被告前開所辯與其論據矛盾而不可採。再系爭契約第1條
    即約定：本基地必須同時辦理都市更新獎勵及海砂屋改建獎
    勵（見卷一第61頁），足見系爭契約第2條第1款所稱：「依
    本基地（321.86坪）所申得容積（含獎勵容積）」即係包括
    土地容積及原建築容積及所衍生之獎勵容積。被告持上開理
    由抗辯系爭契約約定之容積僅包括土地之法定容積及其衍生
    之獎勵容積，不及於原建築容積及衍生之獎勵容積，自未包
    含原鳳凰華廈地下室店鋪建物所有權人之原建築容積及所衍
    生之獎勵容積云云，為無理由。
　⒉又原告主張因高氯離子混凝土建築物獎勵，地上層容積為樓
    地板面積l,277.39平方公尺，地下層容積為樓地板面積46.4
    平方公尺等情，與被告所稱鳳凰華廈之建築容積獎勵，地上
    層為1,277.39平方公尺，地下層為46.4平方公尺一節相符（
    見卷二第4頁），堪認為真。被告抗辯鳳凰華廈原1樓店鋪及
    地下1樓A店鋪之所有權人黃玉蟬為不同意戶，其所有之地下
    1樓A店鋪88.76平方公尺，係權利變換，原告係合建戶，分
    配其地下1樓容積並非合理云云，然系爭契約第2條第1款約
    定：「甲方同意所提供土地由乙方按法規規劃利用，興建本
    棟大樓，甲、乙雙方分配原則如后：一、依本基地（321.86
    坪）所申得容積（含獎勵容積），所得之新屋面積（含主建
    物、附屬建物及公共設施），甲方分得總新屋面積之62%的2
    .41%，且分配於九層。地下室車位甲方分得1位（採立體分
    配，即雙方逐層按分配比例分配）。甲方分得新屋若有規劃
    花台、雨遮等，其面積不含於分配比例。甲方分得新屋面積
    之室內面積不得少於原室內面積90%。」等語（見卷一第61
    頁），及依附表4被告提出之計算容積獎勵值表可見，被告
    計算因房屋產生之原容大於法容時，僅扣除地下1樓之面積1
    54.97平方公尺（即2,114.65－1,959.98），而未扣除黃玉蟬
    所有之1樓建物容積，足見被告抗辯黃玉蟬為權利變換戶，
    其容積應予扣除，邏輯矛盾，不足採信。況下地下1樓另一
    戶即B店鋪65.91平方公尺並非不同意戶，被告一併扣除，並
    無任何依據，其抗辯自不可採。被告復抗辯因主管機關台北
    市政府都市發展局核示爾後申請建照時地下層容積不得配置
    於地面以上樓層，故地下層原建築容積154.67平方公尺及獎
    勵容積46.4平方公尺，合計私有容積201.07平方公尺仍應歸
    屬於原地下室店鋪所有權人。然被告所舉之依據為台北市政
    府都市發展局99年3月1日函覆訴外人興洋建設股份有限公司
    之北市都建字第996549600號函，內容為：「本案同意核定
    項目如下：原容積樓地板面積為地上層4,257.95平方公尺，
    地下層為154.67平方公尺，容積率同意增加25%，增加之地
    上層容積樓地板面積為1,064.49平方公尺，地下層容積樓地
    板面積193.34平方公尺…。另爾後申請建照時地下層容積不
    得配置於地面以上樓層」等語（見卷一第559頁），該函僅
    為主管機關核定容積樓地板面積，與兩造間約定如何分配無
    關，並無拘束兩造之效力，被告持上開理由抗辯原告不得分
    配地下層容積面積云云，並無可採。
　⒊被告復抗辯依系爭契約約定，原告應依舊建物總登記面積占
    比分配，原告應分配新屋坪數之計算公式為：原告提供土地
    面積×容積率225%×〈基準容積100%＋系爭土地法定容積計算獎
    勵值163.4%〉×銷坪係數1.67×房屋分配比例×0.3025，其中銷
    坪係數計算式為：13,033.33÷[1,650.32×225%×〈1＋109.85%〉
    ]＝1.67，法定容積率為225%、全案核定容積數值為109.85%
    ，原告誤將全部容積依本基地占比分配，並非正確等語。惟
    兩造間系爭契約僅於第2條第1款、第2款約定：「甲方同意
    所提供土地由乙方按法規規劃利用，興建本棟大樓，甲、乙
    雙方分配原則如后：一、依本基地（321.86坪）所申得容積
    （含獎勵容積），所得之新屋面積（含主建物、附屬建物及
    公共設施），甲方分得總新屋面積之62%的2.41%，且分配於
    九層（註：原告潘麗芳、林秀齡分配於9樓，原告蔣湧濤分
    配於10樓，原告許雪霞分配於3樓）。地下室車位甲方分得1
    位（採立體分配，即雙方逐層按分配比例分配）。甲方分得
    新屋若有規劃花台、雨遮等，其面積不含於分配比例。甲方
    分得新屋面積之室內面積不得少於原室內面積90%。二、甲
    方分得之新屋由乙方妥為規劃設計，找補坪數，應避免過高
    ，如不得已需找補，則雙方同意按乙方第一次公開銷售底價
    之九五折計算或分屋協議時另定實際找補價格，互相找補。
    」等語（見卷一第61頁、第185頁、第257頁、第331頁），
    分配兩造應得之房屋。又系爭建案因設計關係，系爭建案地
    下容積實際使用197.37平方公尺一情，有三門聯合建築師事
    務所111年7月14日111-三門文字第26號函在卷可查（見卷二
    第225頁），自應以197.37平方公尺計算地下層容積。而依
    被告前開計算公式，計入系爭建案實際使用之地下層容積19
    7.37平方公尺，系爭建案之核定容積數值為115.17%（計算
    式：1,959.98＋197.37＝2,157.35，2,157.35÷2,297.97＝93.8
    8%，系爭土地容積獎勵值為3.52%＋5%＋8%＋6%＋93.88%＋55.59%
    ＝171.99%，全案之容積獎勵值115.17%計算式為：2,157.35÷
    3,713.22＝58.1%，2.91%＋5.76%＋8%＋6%＋58.1%＋34.4%＝115.17
    %），銷坪係數為1.63（計算式：13,033.33÷[1,650.32×225
    %×〈1＋115.17%〉]＝1.63）。是依此計算原告潘麗芳、林秀齡
    、蔣湧濤應得坪數為46.19坪，原告許雪霞應得坪數為46坪
    （計算式：24.61×2.25×〈100%＋171.99%〉×1.63×62.2%×0.302
    5）＝46.19坪；24.51×2.25×〈100%＋171.99%〉×1.63×62%×0.30
    25＝46坪）。然原告僅主張原告潘麗芳、林秀齡、蔣湧濤應
    得坪數為46.09坪，原告許雪霞應得坪數為45.89坪，自應以
    原告主張之坪數46.09坪、45.89坪為計算依據。
　⒋系爭契約第2條第2款約定：「甲方分得之新屋由乙方妥為規
    劃設計，找補坪數，應避免過高，如不得已需找補，則雙方
    同意按乙方第一次公開銷售底價之九五折計算或分屋協議時
    另定實際找補價格，互相找補。」（見卷一第61頁）。依上
    ，原告主張原告依系爭契約應分配之坪數分別為46.09坪、4
    5.89坪，依被告第一次公開銷售底價之九五折計算（見卷二
    第199頁），被告應分別找補原告潘麗芳、林秀齡、蔣湧濤
    、許雪霞2,264,425元、2,427,493元、2,287,933元、2,109
    ,475元。然被告向原告潘麗芳、林秀齡、蔣湧濤分別收取找
    補金額1,926,908元、1,911,992元、1,611,474元，及僅給
    付原告許雪霞1,924,783元，自與系爭契約約定不符。被告
    未爭執其向原告潘麗芳、林秀齡、蔣湧濤收取找補之金額，
    及給付原告許雪霞找補金額，自堪認屬實。從而，被告依系
    爭契約應給付之找補金額為2,264,425元、2,427,493元、2,
    287,933元、2,109,475元，原告依系爭契約及不當得利法律
    關係，分別請求被告給付4,191,333元、4,339,485元、3,89
    9,407元、184,692元如附表2所示，即屬有理。
　⒌被告復抗辯依合建行業慣例，原屋改建之原區分所有權人應
    依原屋原地點、原位置、原樓層、原面積分配，而實際分配
    房屋之價額再依各樓層高度、面向、代銷公司微調等因素調
    整，原告潘麗芳、林秀齡、蔣湧濤應分配之房型為臨天母北
    路之B2房型，原告許雪霞係依選屋時之協議以（Bl＋B2）/2
    之平均單價計算，因此比較原告應分配房屋與其實際選定房
    屋之單價後，向原告收取找補金額如附表5所示云云。惟被
    告上開抗辯並未約定於兩造之系爭契約，依照系爭契約第2
    條第2款約定，兩造僅約定找補坪數依照被告第一次公開銷
    售底價之九五折計算（見卷一第61頁），而無被告所稱原告
    應分配房型與實際分配房屋之價差之情，被告前開抗辯洵非
    可採。
  ㈡房地互易稅：
　　系爭契約第11條第4項約定：「雙方同意互換之房地，依有
    關稅法規定互開憑證予他方，其所發生之稅金，依納稅義務
    人各自負擔。」等語（見卷一第71頁），是兩造約定以土地
    、房屋互相交換，就互換之房地應繳營業稅依法律所定之納
    稅義務人負擔，足見就房屋銷售之營業稅應依法由納稅義務
    人即被告負擔無訛。被告抗辯依大法官釋字第688號解釋，
    及財政部75年10月1日台財稅第0000000號、84年5月24日台
    財稅第000000000號函釋，關於合建分屋之鎖售額，係由被
    告開立統一發票，為國稅局代徵及代繳營業稅，實際上應由
    消費者之原告負擔云云，然上開解釋及函釋僅關於營業人是
    否轉嫁其應納之稅捐，與兩造契約約定無關，兩造契約係約
    定由營業稅名義上應負擔之納稅義務人即被告負擔，被告前
    開抗辯並無可採。
  ㈢土地增值稅、契稅：
　　系爭契約第11條第1項、第2項約定：「一、土地增值稅：以
    『簽約日』作為分算土地增值稅之基準日，『簽約日』前之土地
    增值稅均由甲方（即原告）負擔，『簽約日』後所發生之土地
    增值稅由甲、乙（即被告）雙方按所分得比例各自負擔，唯
    本基地採都市更新，得享土地增值稅優惠，即甲方應移轉予
    乙方之土地所產生之增值稅，得享免稅。二、契稅等部分：
    本契約所發生有關之建築稅捐，悉依稽徵機關所開之稅單由
    納稅義務人即繳納人各自負擔（唯本基地採都市更新得享免
    繳契稅）。」等語（見卷一第71頁），然系爭建案並無土地
    增值稅、契稅免繳之情事，此為兩造所不爭，則依約土地增
    值稅於兩造簽約日後所發生者，由兩造按所分得比例各自負
    擔，契稅亦由稅捐機關開立之稅單所載之納稅義務人各自負
    擔。原告主張依系爭契約約定，渠等得免繳土地增值稅、契
    稅云云，無可採信。又原告主張被告未依約於結構體完成2
    週內通知原告移轉土地，故自系爭房屋工程結構體完成2週
    時迄110年被告辦理土地移轉登記時所增加土地增值稅，係
    可歸責於被告所生，不應由原告負擔云云，然原告未具體主
    張可歸責於被告之土地增值稅數額，未盡其主張責任，其主
    張即不可採。
　㈣綜上，原告潘麗芳得請求被告給付之金額為4,664,379元（計
    算式：4,191,333＋473,046＝4,664,379），原告林秀齡得請
    求給付之金額為4,810,570元（計算式：4,339,485＋471,085
    ＝4,810,570），原告蔣湧濤得請求給付之金額為4,372,453
    元（計算式：3,899,407＋473,046＝4,372,453），原告許雪
    霞得請求給付之金額665,158元（計算式：184,692＋470,466
    ＝665,158）。
　㈤被告就原告林秀齡以4,443萬元售出其選定之天母北路56號9
    樓之2房地，高於公開銷售底價43,142,600元，即因系爭契
    約而受有利益1,287,400元，依損益相抵原則，主張抵銷。
    惟被告依系爭契約應找補原告林秀齡之款項與原告林秀齡取
    得房地後另行出售取得價金一事，非屬一事，並無損益相抵
    原則之適用，被告所為抵銷抗辯並無理由。
五、從而，原告依系爭契約第2條第1項、第2項、第11條第4項、
    民法第179條規定，請求被告給付原告潘麗芳4,664,379元、
    原告林秀齡4,810,570元、原告蔣湧濤4,372,453元、原告許
    雪霞665,158元，及自起訴狀繕本送達翌日即110年9月28日
    起至清償日止，按週年利率5%計算之法定遲延利息，為有理
    由，應予准許，逾此部分之請求，則屬無據，應予駁回。
六、兩造陳明願供擔保，聲請宣告假執行或免為假執行，經核原
    告勝訴部分，並無不合，爰分別酌定相當之擔保金額宣告之
    。至原告敗訴部分，其假執行之聲請失其依據，應予駁回。
七、本件事證已臻明確，兩造其餘主張陳述及所提之證據，經本
    院斟酌後，認與判決結果不生影響，均毋庸再予論述，附此
    敘明。
八、訴訟費用負擔之依據：民事訴訟法第79條、第85條第1項。
中　　華　　民　　國　　111 　年　　9 　　月　　30　　日
                  民事第七庭    法　官　林欣苑

附表1：原告計算表
編號 獎勵容積項目 系爭土地 系爭土地及38地號土地合計 1 依台北市都更自治條例容積獎勵： ①原容高於法容 ②更新時程獎勵 ③建築設計調和 ④人行道或騎樓 ⑤銀級綠建築 ①2,114.65㎡（計算式：原建築容積4,412.62－2,297.97） ②l14.9㎡（計算式：2,297.97×5%） ③183.84㎡（計算式：2,297.97×8%） ④80.97㎡（計算式：2,297.97×3.52%） ⑤137.88㎡（計算式：2,297.97×6%） ①2,114.65㎡（計算式：4,412.62－2,297.97） ②213.97㎡（計算式：3,713.22×5.76%） ③297.06㎡（計算式：3,713.22×8%） ④107.91㎡（計算式：3,713.22×2.91%） ⑤222.79㎡（計算式：3,713.22×6%） 2 高氯離子混凝土建築物獎勵： ①地上層容積樓地板面積 ②地下層容積樓地板面積 ①l,277.39㎡（計算式：原建築容積地上層容積樓地板面積4,257.95×30%） ②46.4㎡（計算式：原建築容積地下層容積樓地板面積154.67×30%） ①l,277.39㎡（計算式：原建築容積地上層容積樓地板面積4,257.95×30%） ②46.4㎡（計算式：原建築容積地下層容積樓地板面積154.67×30%）  總允建容積 6,254㎡ 7,993.39㎡ 

附表2
編號  原告 應分得新屋面積 原告分得房屋 原告實際分得面積（不含雨遮） 短少面積應找補金額計算式 被告應給付金額 1  潘麗芳 10,197㎡×62%×2.41%×0.3025＝46.09坪 台北市○○區○○○路00號9樓之3 主建物83.82㎡＋陽台6.12㎡＋〈共用部分不含車位9,041.95㎡×601/100000〉×0.3025＝43.64坪 924,255×2.45＝2,264,425 2,264,425＋1,926,908＝4,191,333 2  林秀齡 10,197㎡×62%×2.41%×0.3025＝46.09坪 台北市○○區○○○路00號9樓之2 主建物82.99㎡＋陽台8.30㎡＋〈共用部分不含車位9,041.95㎡×579/100000〉×0.3025＝43.45坪 919,505×2.64＝2,427,493 2,427,493＋1,911,992＝4,339,485 3 蔣湧濤 10,197㎡×62%×2.41%×0.3025＝46.09坪 台北市○○區○○○路00號10樓之3 主建物83.82㎡＋陽台6.12㎡＋〈共用部分不含車位9,041.95㎡×601/100000〉×0.3025＝43.64坪 933,850×2.45＝2,287,933 2,287,933＋1,611,474＝3,899,407 4 許雪霞 10,197㎡×62%×2.4%×0.3025＝45.89坪 台北市○○區○○○路00號3樓之2 主建物82.89㎡＋陽台8.3㎡＋〈共用部分不含車位9,041.95㎡×578/100000〉×0.3025＝43.39坪 843,790×2.5＝2,109,475 2,109,475－1,924,783＝184,692 184,692 

附表3
編號  原告 短少面積應找補金額 被告已收取原告之找補金額 房地互易稅 土地增值稅 契稅 原告請求金額及計算式 1  潘麗芳 2,264,425 1,926,908元 473,046元 451,208元 44,088元 2,264,425＋1,926,908＋473,046＋451,208＋44,088＝5,159,675 2  林秀齡 2,427,493 1,911,992元 471,085元 177,280元 43,987元 2,427,493＋1,911,992＋471,085＋177,280＋43,987＝5,031,837 3 蔣湧濤 2,287,933 1,611,474元 473,046元 172,027元 42,780元 2,287,933＋1,611,474＋473,046＋172,027＋42,780＝4,587,260 4 許雪霞 184,692 － 470,466元 519,436元 37,062元 184,692＋470,466＋519,436＋37,062＝1,211,656 

附表4：被告計算容積獎勵值表
編號 獎勵容積項目 系爭土地  38地號土地 系爭建案全案    面積 獎勵值 面積 面積 獎勵值 1 因土地產生之都更獎勵： ①人行步道 ②時程獎勵 ③造型獎勵 ④綠建築獎勵 ①80.97㎡ ②l14.9㎡ ③183.84㎡ ④137.88㎡ ①3.52% ②5% ③8% ④6% ①26.94㎡ ②99.07㎡ ③113.22㎡ ④84.92㎡ ①107.91㎡ ②213.97㎡ ③297.06㎡ ④222.79㎡  ①2.91% ②5.76% ③8% ④6% 2 因房屋產生： ①原容大於法容 ②海砂獎勵 ①1,959.98㎡ ②l,277.39㎡  ①85.29% ②55.59% 無 ①1,959.98㎡ ②l,277.39㎡ ①52.78% ②34.4% 3 總計  163.4%   109.85% 

附表5：被告計算雙方應互找補金額
編號 原告 應分配新屋戶別／單價 應分配新屋坪數 應分配 車位單價 實際選定戶別（坪數）/單價 實際選定 車位/單價 應找補金額 1 潘麗芳 （原C-3F戶） B2-3F 108萬－13.5萬－5.7萬＋尾差0.02萬＝88.82萬元 24.61×2.25×〈100%＋163.4%〉×1.67×62.2%×0.3025）＝45.76坪 318.5萬元 B1-9F 43.64坪 108萬－6.5萬－4.3萬＋尾差0.09萬＝97.29萬元 B3-70/ 340萬元 （45.76×88.82萬）＋318.5萬－（43.64×97.29萬）＋340萬＝-1,926,908元 2 林秀齡 （原C-2F戶） B2-2F（45.76坪） 108萬－15萬－5.7萬＋尾差0.02萬＝87.32萬元 24.61×2.25×〈100%＋163.4%〉×1.67×62.2%×0.3025）＝45.76坪 318.5萬元 B2-9F 43.45坪 108萬－6.5萬－4.7萬－尾差0.01萬＝96.79萬元 B4-45/ 310萬元 （45.76×87.32萬）＋318.5萬－（43.45×96.79萬）＋310萬＝-1,911,992元 3 蔣湧濤 （原C-6F戶） B2-6F（45.76坪） 108萬－11萬－5.7萬＋尾差0.02萬＋再調整額0.5萬＝91.82萬元 24.61×2.25×〈100%＋163.4%〉×1.67×62.2%×0.3025＝45.76坪 318.5萬元 B1-10F 43.64坪 108萬－4.5萬－5.3萬＋尾差0.1萬＝98.3萬元 B2-014/ 400萬元 （45.76×91.82萬）＋318.5萬－（43.64×98.3萬）＋400萬＝-1,611,474元 4 許雪霞 （原B-3F戶） 45.57坪 [（108萬－13.5萬－5.3萬＋尾差0.08萬）＋（108萬－13.5萬－5.7萬＋尾差0.02萬）]÷2＝（89.28萬＋88.82萬）÷2＝89.05萬  24.51×2.25×〈100%＋163.4%〉×1.67×62%×0.3025＝45.57坪 318.5萬元 B2-3F 43.39坪 108萬－13.5萬－5.7萬＋尾差0.02萬＝88.82萬元 B4-58/ 320萬元 （45.57×89.05萬）＋318.5萬－（43.39×88.82萬）＋320萬＝1,924,783元 
　　　　
以上正本係照原本作成。
如對本判決上訴，須於判決送達後20日內向本院提出上訴狀。如
委任律師提起上訴者，應一併繳納上訴審裁判費。
中　　華　　民　　國　　111 　年　　9 　　月　　30　　日
                                書記官  范煥堂